【裁判字號】    98,訴,370
【裁判日期】    990929
【裁判案由】    給付貨款
【裁判全文】
臺灣臺南地方法院民事判決               98年度訴字第370號
原      告  紳堡實業股份有限公司
法定代理人  己○○
訴訟代理人  何永福律師
複 代理 人  辛○○
被      告  輔群實業有限公司
法定代理人  丙○○
訴訟代理人  陳適庸律師
上列當事人間請求給付貨款事件，經本院於民國99年9月15日言
詞辯論終結，判決如下：
    主      文
原告之訴及假執行之聲請均駁回。
訴訟費用新臺幣壹萬貳仟柒佰零柒元由被告負擔。
    事實及理由
一、原告主張：
  (一)被告於民國97年7、8月間，向原告訂購電腦桌等貨品，合
      計貨款為新臺幣（下同）l,109,011元（下稱系爭貨款）
      ，原告依約交貨後，被告卻拒付貨款，爰起訴請求原告給
      付系爭貨款。
  (二)對被告抗辯之陳述：
    1.否認被告已清償系爭貨款：
      匯入原告公司員工戊○○帳戶之639,264元並非被告所匯
      ，而是原告向訴外人統群實業有限公司（下稱統群公司）
      所借之款項，證人乙○○○關於639,264元匯款實際付款
      人之證詞與物證所顯示之事實不符，應係迴護被告之詞，
      不可採信。原告另於97年9月12日向統群公司借款450,000
      元，並由統群公司將此筆借款匯入原告公司當時的總經理
      丁○○於臺灣銀行之帳戶，再由丁○○將此筆借款領出交
      付原告，上開二筆借款合計為1,089,264元。因當初原告
      在國內之帳戶存款均已遭銀行假扣押，只能使用境外美金
      帳戶內之存款用來清償上述借款，故原告乃於97 年9月24
      日以約31.8元比1美元之匯率，於扣除手續費後，以上述
      境外帳戶匯給統群公司美金34,088.78元而清償上開借款
      。
    2.證人庚○○所述關於被告如何清償系爭貨款之證詞，先證
      稱係將美金19,488.03元匯至原告公司曾小姐所指示之帳
      戶，後則改稱97年8月29日原告公司之人來拿現金云云，
      其證詞前後矛盾，應不可採。
    3.本件係原告應其債權人之要求起訴對被告請求給付貨款，
      原告於97年間召開債權人會議時，尚於債權明細表上將系
      爭貨款列為應收債權，如原告已向被告請求此筆貨款來發
      薪資，則證人丁○○應於發給債權人之應收帳款明細中將
      系爭貨款刪去或扣減。
    4.原告所欠訴外人勝翔鋼管實業有限公司（下稱勝翔公司）
      的貨款均已自行清償，並未積欠勝翔公司貨款，且被告負
      責人丙○○並無為原告償還勝翔公司貨款之義務，是被告
      以其負責人以私人支票代原告支付勝翔公司之貨款，被告
      已受讓丙○○對原告之債權，而主張抵銷云云，自非可採
      。又被告所持726, 169元支票來源不明，可能是有人自原
      告處盜取或盜開。
 (三)爰聲明：
    1.被告應給付原告新臺幣1,109,011元及自起訴狀繕本送達
      翌日起至清償日止，按年息百分之5計算之利息。
    2.願供擔保請准宣告假執行。
三、被告則以：
  (一)原告公司因債信發生問題，實際已陷停頓，乃要求被告將
      貨款匯至伊指定之銀行帳戶。被告為清償貨款，於97年9
      月16日將639,264元匯入原告公司職員戊○○設於彰化銀
      行北嘉義分行之0000000000000000號帳戶；另原告公司
      總經理丁○○於97年8月29日向被告領取464,806元用以支
      付員工薪資。是原告主張之貨款，被告均已付清。
  (二)原告雖抗辯被告於97年10月16日所匯之639,274元為借款
      ，然原告既對被告有貨款可收取，又何須另行借款？原告
      所辯顯不合常理。至原告所主張美金34088.78元之匯款，
      是用以支付被告之前代原告開立支票以及代原告所付給外
      國廠商的款項，與本件爭議無關。
  (三)被告另持有原告所開立面額726,169元、票號0000000號、
      到期日97年4月30日之支票1紙（已遭退票），又被告負責
      人丙○○以個人名義開立支票代原告支付其積欠勝翔鋼管
      實業有限公司之貨款2,420,000元，不論基於委任或無因
      管理之法律關係，原告均應返還丙○○此筆墊款；而丙○○已將對原告之此一債權讓與被告，爰以上開票款債權及
      受讓所得之債權，對系爭貨款主張抵銷。如上開726,169
      元之票款債權已足抵銷，則不再主張以代墊貨款之債權為
      抵銷。
  (四)並聲明：
    1.原告之訴駁回。
    2.如受不利判決，願供擔保請求准予免為假執行。
三、經查：被告於97年7、8月間，向原告訂購電腦桌椅等貨品，
    貨款合計為l,109,011元，原告已依約交貨；另統群公司於
    97 年9月16日匯款新臺幣639,264元與原告（此筆款項係匯
    入原告員工戊○○所有彰化銀行北嘉義分行00000000000
    0000 帳戶內）；又原告於97年4月30日簽發金額726,169元
    支票乙紙（見本院卷第124、125頁），目前該支票由被告持
    有等事實，有原告所提出之統一發票2紙、銷貨單5紙（本院
    卷第5至7頁）；被告所提出之匯款單據、支票及退票理由單
    各1紙（本院卷第28、124、125頁）附卷可參，且為兩造所
    不爭執，堪信為實。
四、本件被告對於97年7、8月間向原告訂購貨品，貨款共計1,10
    9,011元乙情固不爭執，然抗辯該貨款債務已因清償、抵銷
    而消滅，是本件之爭執要點厥為：(一)被告是否已向原告清償
    本件貨款？(二)被告抵銷之抗辯有無理由？爰就上開爭點分述
    本院得心證之理由如下：
  (一)按當事人主張有利於己之事實者，就其事實有舉證之責任
      。民事訴訟法第277條前段定有明文。準此，各當事人就
      其所主張有利於己之事實，均應負舉證之責，故一方已有
      適當之證明者，相對人欲否認其主張，即不得不更舉反證
      。又請求履行債務之訴，原告就其所主張債權發生原因之
      事實，固有舉證之責任，若被告自認此項事實而主張該債
      權已因清償、抵銷或其他原因而消滅，則此清償、抵銷或
      其他原因之事實，應由被告負舉證之責任（最高法院19年
      上字第2345號、28年上字第1920號判例意旨參照）。依上
      開法條、判例意旨，本件自應由被告對清償及抵銷債權存
      在之事實負舉證責任；惟若被告就債權消滅之事實已有適
      當之證明，原告如仍欲否認其抗辯，即應更舉反證證之，
      此為舉證責任分擔之原則，合先敘明。
  (二)清償抗辯部分：
    1.被告抗辯以匯入原告員工戊○○帳戶之639,264元乃用以
      清償系爭貨款乙節，為原告否認，並以上開匯款係原告向
      統群公司所借款項置辯。自上開639,264元匯款單據（本
      院卷第28頁）觀之，付款人戶名固載為統群公司，惟查：
      (1)據證人即統群公司法定代理人乙○○○證稱：我是被告
        公司股東及統群公司之負責人，原告之法定代理人己○○是我的表弟媳，被告法定代理人丙○○是我先生，我
        有參與被告公司實際經營，和原告生意往來約有十年，
        統群公司和被告是在同一間辦公室，兩家公司產品有所
        區分，實際上是一起經營，金錢帳戶亦會流用，因為統
        群公司有網路銀行比較方便，所以很多款項都是以統群
        公司的名義出去，被證二（即本院卷第28頁匯款單據）
        639,264元的款項是被告用統群公司的網路帳戶匯給原
        告的貨款，不是統群要借給原告等語（本院卷第86 、
        87、115頁）。另證人即被告公司會計庚○○到庭證稱
        ：我負責被告及統群公司之會計業務，統群公司的負責
        人是乙○○○，系爭貨款的清償方式是97年9月16日匯
        入原告公司員工戊○○帳戶639,274元，97年8月29日原
        告公司的人有來拿現金464,806元，這種付款方式是原
        告公司的曾小姐寫SKYPE指示我們這麼做，我再去問過
        乙○○○後，經過她的同意後才這麼做等語（本院卷第
        85頁）。
      (2)關於原告、被告及統群公司此三家公司法定代理人間之
        親屬關係，業據證人乙○○○證述明確，亦為兩造所不
        爭執；另依被告公司變更登記表上之記載，乙○○○確
        為被告之股東（見本院卷第22頁）；又被告及統群公司
        所登記之公司所在地雖有不同（見本院卷第21、110 頁
        ），然本院向被告公司所在地為訴訟文書之送達時，均
        係由其受僱人持統群公司之統一發票專用章加以簽收（
        見本院卷第13、72、79頁送達回證），是證人乙○○○
        所述被告及統群公司二家公司係一同經營部分，堪以採
        信；綜參以被告及統群公司所僱用之會計同為證人庚○○，及一般社會上具家族事業性質之公司，雖各具有公
        司獨立法人格之外觀，但實際上與經營者間之關係密切
        ，公司間之資金、人員常有互通流用現象，甚至於商業
        往來上常被視為同一體之事業等情，本院認證人乙○○○證述639,264元的款項係被告藉統群公司的帳戶匯予
        原告乙節，並無與常情相違之處，堪以憑信，又公司資
        金進出情形及各項帳款間如何收償沖銷等細節，往往以
        主其事之會計、出納人員知之最詳，任職會計之證人庚○○已就此筆639,264元匯款係用以清償系爭貨款乙節
        ，為明確之證述，再參酌被告既因買賣契約而對原告負
        有給付貨款之義務，則其給付予原告之金錢，除非能認
        定另有給付之原因，否則依據一般經驗法則，即應認此
        係被告為履行其給付貨款之義務而為給付。從而，本院
        認被告已對其所主張清償639,264元之事實為適當之證
        明，原告如仍欲否認其抗辯，即應由其更舉反證推翻之
        。
      (3)原告雖辯稱乙○○○之證詞與物證所顯示之事實不符，
        而認其有偏頗被告之虞，惟乙○○○並未否認639,274
        元該筆匯款係自統群公司帳戶匯出，此與本院卷第28頁
        匯款單據上之記載相符，是原告所辯，容有誤會。原告
        另以證人庚○○對系爭貨款清償方式之證詞前後矛盾，
        而認證人所述不可採信云云。惟被告對於原告本件給付
        貨款之訴求，自始均以系爭貨款業已清償抗辯之，惟原
        所主張之清償方式為：639,264元之匯款、於97 年
        8月19日匯入原告相關公司SHENG SHIANG TEXTILE CO.,
        LTD帳戶中之194,488美元；是本院乃於98年12月11日準
        備程序訊問證人時，提示被告所舉美金194,488 元之匯
        款申請書（即被證1－1，見本院卷第25頁）予證人庚○○，證人庚○○雖稱194,488美元此筆匯款係用以給付
        原告之貨款，然並未表明該筆美金匯款係用以清償系爭
        貨款，反於嗣後明確陳稱：「（問：被告公司積欠原告
        公司這兩筆合計110多萬元的貸款，請說明清償之方式
        ？）97年9月16日匯入原告公司員工戊○○帳戶639,274
        元，97年8月29日原告公司的人來拿現金464,80 6元。
        」等語。是其前後陳述，並無矛盾，原告上開指摘，並
        無可採。
      (4)又原告於被告以639,274元該筆匯款為清償抗辯後，即
        以該筆匯款為其向被告所借款項等語置辯（見本院卷第
        32 頁原告準備書狀），及至本院於98年10月6日準備程
        序中就上開匯款單據中付款人何以載為統群公司乙節詢
        問兩造後，原告於明知該筆匯款之付款人係統群公司之
        情形下，仍不否認上開匯款為被告所匯入（見本院卷第
        62頁背面準備程序筆錄），足見於原告認知中，實將被
        告及統群公司視為同一事業體。原告雖於嗣後更易前詞
        ，改口陳稱借款對象認知有誤，上開匯款應係其向統群
        公司所借云云（見本院卷第102頁原告民事準備書暨調
        查證據聲請狀），惟原告既對被告有貨款債權可收取，
        自得逕向被告請求給付貨款以供自身資金之需求，何需
        另行向與被告同為一事業體之統群公司借款？此顯不合
        常情。況統群公司法定代理人乙○○○已當庭否認有此
        借貸關係存在，是原告此部分主張，尚難憑信，不足採
        信。
      (5)從而，被告既對清償639,264元之事實為適當之證明，
        原告未能舉反證推翻，自應認被告此部分之清償抗辯為
        可採。
    2.被告另抗辯以交付現金464,806元予原告公司經理丁○○
      之方式清償系爭貨款，業據其提出由被告所製作，上有丁○○簽名及與原告提出之統一發票備註欄相同訂購單號碼
      （PO27564）之轉帳傳票（本院卷第90頁）1紙為證，並經
      證人庚○○證述明確如上；復有證人丁○○到庭證稱：我
      是乙○○○之弟，之前在原告公司工作過，97年7月30日
      原告公司倒閉，我有花約兩個月時間處理善後，然後才離
      職；原告倒閉時，員工因為沒有發薪資在鬧，被告因為有
      和原告買貨，所以我從嘉義到臺南去向乙○○○說要拿錢
      來抵這筆帳款，是乙○○○和會計鄒小姐清點後將現金交
      給我，至於是原告或統群給的不清楚，因為兩家公司都有
      下單，只知道被告還有錢要收，所以去拿錢，至於要抵哪
      一筆不知道，是我們小姐在處理，傳票上我的名字是我寫
      的，我拿回去發薪資是很多員工都有看到的事情等語（見
      本院卷第141頁）。曾於原告公司任職之證人羅瑜玲則證
      稱：丁○○有和輔群借一筆錢來付員工薪資，大概是97年
      8 月底或9月初，有一天丁○○和己○○一起走進辦公室
      ，後來有廠商來找，丁○○跟廠商談完之後，走回座位的
      路上有說：「為什麼廠商會知道他拿現金回來，現金是他
      從輔群拿回來要支付員工薪資的。」，所以我才知道這筆
      薪資是他跟輔群拿的。有無說到「借」字，我已經不記得
      了，可能是有員工說是跟輔群借的，所以我才會認為是他
      跟輔群借來的等語（見本院卷第114頁背面）。曾任原告
      公司會計之證人甲○○則稱：大概97年8月底，因原告公
      司歇業，員工薪資不知從何而來，當時丁○○有跟我說他
      要去統群拿一筆錢來發員工薪水，我看見丁○○把一把現
      金交給己○○，由己○○點收完後再交給我，由我來發員
      工薪水等語。羅、徐二位證人雖對丁○○究係自被告或統
      群公司取得現金有證述不明之處，然參酌前已論及之被告
      與統群公司間家族事業性質，應認此種認知錯誤之出現仍
      在情理之中。是勾稽上開三位證人之證言，已可認證人丁○○確有於97年8、9月間，自乙○○○處取得一筆現金，
      用以發放原告員工之薪資之事實；此外，上開證人之證言
      及作為會計憑證所用之轉帳傳票，核與被告所辯交付現金
      464, 806元予丁○○之方式清償系爭貨款情節相符，是被
      告所辯，堪信為真實。原告雖主張丁○○未將系爭貨款自
      應收帳款明細刪減，以及統群公司有將450,000元匯入丁○○私人帳戶以供其發放云云，惟自丁○○前開證詞以觀
      ，其對於所領取款項之債權發生原因並不知情，如何能於
      原告之應收帳款明細上為增減？此並未據原告說明、舉證
      。況系爭貨款是否列於原告之應收帳款明細上，及統群公
      司是否另有匯款予丁○○，均與被告此一清償抗辯無邏輯
      上之直接關連，是原告此部分主張，仍非可採。
    3.綜上，被告辯稱已就系爭貨款清償1,104,070元（639,264
      ＋464,806＝1,104,070）部分，洵堪認定。
  (三)抵銷抗辯部分：
      按二人互負債務，而其給付種類相同，並均屆清償期者，
      各得以其債務，與他方之債務，互為抵銷。但依債之性質
      不能抵銷或依當事人之特約不得抵銷者，不在此限，民法
      第334條第1項定有明文。又按在票據上簽名者，依票上所
      載文義負責，執票人向支票債務人行使追索權時，發票人
      應依照支票文義擔保支票之支付，票據法第5條第1項、第
      126條分別定有明文。查被告除前開清償抗辯外，另以其
      對被告之726,169元票款債權、及受讓自丙○○之2,420,0
      00元債權主張抵銷。經查，被告持有發票人為原告，面額
      為726,169元、發票日為97年4月30日之支票1紙，該支票
      經提示未獲付款乙情，有支票及退票理由單各1紙附卷可
      憑（見本院卷第124、125頁），且為兩造所不爭執。原告
      為上開支票之發票人，持有該票據之被告自得本於票據之
      法律關係，請求被告給付票款。原告雖辯稱上開支票來源
      不明，可能係遭盜取或盜開云云，然並未提出任何證據以
      實其說，自不足採。而系爭貨款經被告清償1,104,070元
      ，尚餘4,941元（1,10 9,011－1,104,070＝4,941）未獲
      清償，兩造既互負債務，其種類均屬金錢之債，且均屆清
      償期，亦無不能抵銷之情形，被告自得以其對原告所有之
      票款債權與對原告所負之貨款債務主張抵銷。經扣除被告
      主張抵銷之4,941元部分後，原告對被告之貨款債權已無
      餘額而歸於消滅。又被告此筆票款債權既已足抵銷其對原
      告所負之貨款債務，則其另主張抵銷之2,420,000元債權
      部分，即無審酌之必要，附予敘明。
五、綜上所述，被告之清償及抵銷抗辯均有理由，原告對被告之
    貨款債權經被告清償及行使抵銷權後，已無餘額，從而，原
    告請求被告應給付貨款1,109,011元及自起訴狀繕本送達被
    告之翌日起至清償日止，按年息百分之5計算之利息，為無
    理由，應予駁回。原告之訴既經駁回，其假執行之聲請亦失
    所附麗，爰併予駁回。
六、本案事證已臻明確，兩造其餘主張、陳述及所提之證據暨攻
    擊防禦方法，經本院審酌後，認與本案判斷結果無影響，均
    毋庸再予一一審酌，附此敘明。
七、末按訴訟費用，由敗訴之當事人負擔；法院為終局判決時，
    應依職權為訴訟費用之裁判，民事訴訟法第78條及第87條第
    1項分別定有明文。經核本件訴訟費用額為12,707元（即第
    一審裁判費11,989元及證人旅費718元），應由敗訴之原告
    負擔。
八、結論：本件原告之訴為無理由，依民事訴訟法第78條、第87
    條第1項，判決如主文。
中    華    民    國    99    年     9    月    29    日
                  民事第三庭   審判長法  官  杭起鶴
                                     法  官  王獻楠
                                     法  官  張玉萱
以上正本證明與原本無異。
如對本判決上訴，須於判決送達後20日內向本院提出上訴狀。如
委任律師提起上訴者，應一併繳納上訴審裁判費。
中    華    民    國    99    年    10    月    5     日
                                     書記官  張晶瑩

司法院資訊處製作；財團法人民間司法改革基金會備份。
